臺灣高等法院刑事裁定
111年度毒抗字第415號
抗  告  人  
即  被  告  董志龍






上列抗告人因違反毒品危害防制條例施以強制戒治案件，不服臺
灣宜蘭地方法院中華民國111年4月13日裁定（111年度毒聲字第8
0號），提起抗告，本院裁定如下：
    主  文
抗告駁回。
    理  由
一、原裁定意旨略以：抗告人即被告甲○○前因施用第二級毒品甲
    基安非他命，經原審法院以110年度毒聲字第56號、本院以1
    10年度毒抗字第357號裁定送法務部○○○○○○○○附設勒戒處所
    觀察、勒戒，嗣被告經觀察、勒戒後，認有繼續施用毒品之
    傾向等情，有原審法院110年度毒聲字第56號、本院110年度
    毒抗字第357號刑事裁定書、法務部○○○○○○○○民國111年3月3
    1日宜所衛字第11130000400號函附之有無繼續施用毒品傾向
    證明書、評估標準紀錄表等各1份附卷可稽，足見被告確有
    繼續施用毒品之傾向，乃依毒品危害防制條例第20條第2項
    後段規定，裁定令被告入戒治處所，施以強制戒治，其期間
    為6個月以上，至無繼續強制戒治之必要為止，但最長不得
    逾1年。
二、抗告意旨略以：被告於受觀勒期間有準時報到及執行，有心
    改過、向上。惟經勒戒處所評分時，依前科紀錄作為其評估
    基礎，有違一事不二理原則，新法有規定，不能以前科來計
    算，爰請求查明評估審核之程序，撤銷原戒治裁定云云。
三、按觀察、勒戒後，檢察官或少年法院（地方法院少年法庭）
    依據勒戒處所之陳報，認受觀察、勒戒人有繼續施用毒品傾
    向者，檢察官應聲請法院裁定或由少年法院（地方法院少年
    法庭）裁定令入戒治處所強制戒治，其期間為6個月以上，
    至無繼續強制戒治之必要為止，但最長不得逾1年，毒品危
    害防制條例第20條第2項後項定有明文。又有無繼續施用毒
    品傾向之評估標準，並非完全以受勒戒人勒戒後之結果為準
    ，勒戒前之各種情況，仍應作為評估之依據。依勒戒處所評
    分說明手冊規定，係以前科紀錄與行為表現、臨床評估、社
    會穩定度，三項合併計算分數，每一大項皆有靜態因子與動
    態因子。關於有無繼續施用毒品傾向之評估標準，法務部因
    應毒品危害防制條例之修正及109年11月18日最高法院刑事
    大法庭109年度台上大字第3826號號裁定意旨，業於110年3
    月26日以法矯字第11006001760號函修正頒布「有無繼續施
    用毒品傾向評估標準紀錄表」、「有無繼續施用毒品傾向評
    估標準評分說明手冊」，上開評分說明手冊載明判定之原則
    ：「受觀察勒戒人入所後，經過2週時間的觀察、勒戒，由
    處所及醫療人員依據其各項紀錄、資料及觀察勒戒期間之行
    為表現，加以評分。在勒戒人入所4至6週後，可再做一次評
    估以做必要之評分修正。每一大項皆有靜態因子與動態因子
    。先以靜態因子分數評分，靜態因子分數總分在60分（含）
    以上為『有繼續施用毒品傾向』；60分以下，與動態因子分數
    相加，如果總分在60分（含）以上，為『有繼續施用毒品傾
    向』」。又評估標準紀錄表及說明手冊中「前科紀錄與行為
    表現」之第1題及第3題之計分方式修正如下（餘無修正）：
    ㈠第1項「毒品犯罪相關司法紀錄」：計分方式修正為每筆（
    次）5分，總分上限為10分；㈡第3項「其他犯罪相關紀錄」
    ：計分方式修正為每筆（次）2分，總分上限為10分。是被
    告有無「繼續施用毒品傾向」，係依具體個案之臨床實務及
    相關事證等情綜合判定，有其相當之專業依據及標準，且涉
    及專門醫學，又衡酌強制戒治之目的，係為協助施用毒品者
    戒斷毒品之心癮及身癮所為之一種保安處分類型，而該評估
    標準係將與判斷有無繼續施用傾向之相關因素加以列舉及量
    化，適用於每一位受觀察、勒戒處分之人，具一致性、普遍
    性、客觀性，以利執法者判定受勒戒人有無繼續施用毒品傾
    向，倘其評估由形式上觀察，無擅斷或濫權等明顯不當情事
    ，法院應予尊重。
四、經查：
㈠、被告於執行觀察、勒戒期間，經法務部○○○○○○○○附設勒戒處
    所評定結果為：前科紀錄與行為表現部分合計31分（靜態因
    子部分：毒品犯罪相關司法記錄5筆計10分、首次毒品犯罪
    年齡「21-30歲」計5分、其他犯罪相關記錄2筆計4分，合計
    為29分；動態因子部分：所內行為表現「持續於所內抽菸」
    計2分，合計為2分）；臨床評估部分合計41分（靜態因子部
    分：多重毒品濫用「海洛因、嗎啡」計10分、合法物質濫用
    為「有，種類：菸、酒」計4分、使用方式有注射使用計0分
    、使用年數為「超過1年」計10分，合計為24分；動態因子
    部分：精神疾病共病（含反社會人格）為「有」計10分、臨
    床綜合評估（含病識感、動機、態度、就醫意願）評定為「
    極重度」計7分，合計為17分）；社會穩定度部分合計0分（
    工作為「全職工作」計0分、家人藥物濫用為「無」計0分、
    入所後家人是否訪視為「有」計0分、出所後是否與家人同
    住為「是」計0分）。以上總分合計為72分（靜態因子共計5
    3分、動態因子共計19分），經評定為「有繼續施用毒品傾
    向」等情，有法務部○○○○○○○○附設勒戒處所111年3月31日宜
    所衛字第11130000400號函出具之有無繼續施用毒品傾向證
    明書、評估標準紀錄表附卷可稽（見109年度毒偵字第742號
    卷第75至76頁）。
㈡、上開綜合判斷之結果，係該所相關專業知識經驗人士，於被
    告觀察、勒戒期間，依其本職學識就被告之前科紀錄及行為
    表現、臨床評估及社會穩定度等因素所為之綜合判斷，具有
    科學驗證所得之結論，且由形式上觀察，並無擅斷或濫權等
    明顯不當之情事，法院宜予尊重其行政職權之行使及專業之
    判斷。再者，毒品危害防制條例規定強制戒治之目的，既係
    針對因施用毒品成癮者，此處尚非僅指身癮者，心癮者尤其
    為甚，其難以戒絕斷癮，致再犯率偏高，故有持續收容於戒
    治處所施以強制戒治之必要，是該條例第20條第2項關於強
    制戒治之規定，係屬強制規定，只要觀察、勒戒後，經評定
    受觀察、勒戒人有繼續施用毒品傾向者，檢察官即應聲請法
    院裁定受觀察、勒戒者令入戒治處所強制戒治，其中並無任
    何例外規定。又衡酌其「其他犯罪相關記錄」等，僅係供醫
    師判斷有無戒癮動機的參考之一，並非認定有無繼續施用毒
    品傾向之唯一標準，此可從前揭動、靜態因子分析可知；且
    毒品危害防制條例所規定之觀察、勒戒或強制戒治處分，其
    立法意旨在幫助施用毒品者戒除毒癮，該處分之性質非為懲
    戒行為人，而係為消滅受處分人再次施用毒品之危險性，目
    的係在戒除行為人施用毒品身癮及心癮之措施，故觀察、勒
    戒之執行，其重點在「評估」應否受強制治療之可能性，並
    依其結果有不起訴處分之優遇，亦係提供被告改過自新之機
    會。是以，本件被告前經原審法院裁定令入勒戒處所施以觀
    察勒戒，既經專業評估有繼續施用毒品傾向，無法戒斷毒癮
    ，自有依法再施以強制戒治之必要。至抗告意旨雖稱新法有
    規定不能以前科紀錄來計算分數云云，惟修正後之「有無繼
    續施用毒品傾向評估標準紀錄表」僅係就前科紀錄之計分設
    有上限，並非完全不予計分，抗告意旨所指應係對評估標準
    有所誤解，所辯自非可採。
五、綜上所述，原審以檢察官聲請意旨並無不合，依毒品危害防
    制條例第20條第2項後段、第3項之規定，裁定被告令入戒治
    處所施以強制戒治，其期間為6個月以上，至無繼續強制戒
    治之必要為止，但最長不得逾1年，經核並無不合。抗告意
    旨以前詞指摘原裁定不當，請求撤銷原裁定，為無理由，應
    予駁回。
據上論斷，依刑事訴訟法第412條，裁定如主文。
中　　華　　民　　國　　111 　年　　5 　　月　　9 　　日
     　　　　　　 刑事第十六庭  審判長法　官  劉嶽承
                                      法　官  古瑞君
                                      法　官  廖紋妤
以上正本證明與原本無異。
不得再抗告。
                                      書記官  江珮菱
中　　華　　民　　國　　111 　年　　5 　　月　　10　　日